臺灣高等法院刑事裁定
                                    110年度毒抗字第131號
抗  告  人  臺灣新竹地方檢察署檢察官
被      告  盧民朗


上列抗告人因被告違反毒品危害防制條例案件，不服臺灣新竹地
方法院於中華民國109年12月24日所為109年度毒聲字第201號裁
定（聲請案號：臺灣新竹地方檢察署109年度毒偵字第1650號、
第2083號、109年度聲觀字第185號），提起抗告，本院裁定如下
：
    主  文
原裁定撤銷，發回臺灣新竹地方法院。
    理  由
一、檢察官聲請意旨略以：被告盧民朗基於施用第二級毒品之犯
    意，分別於民國109年7月13日12時許、同年8月27日7時許，
    在桃園市龍潭區中興路某處車上、新竹縣○○鄉○○路000巷0號
    住所，施用第二級毒品甲基安非他命各1次。爰依毒品危害
    防制條例第20條第3項、第1項、觀察勒戒處分執行條例第3
    條第1項等規定，聲請裁定將被告送勒戒處所觀察、勒戒等
    語。
二、原裁定意旨略以：觀諸92年7月9日修正公布、93年1月9日生
    效施行之毒品危害防制條例之立法過程，已特別針對該條例
    第20條第1項適用之前提限於「初犯」多所討論，足見立法
    者係認「初犯」施用毒品者，始有觀察、勒戒規定之適用。
    最高法院109年度台上大字第3826號裁定，亦認初犯施用毒
    品者，適用毒品危害防制條例第20條第1項之旨。而關於施
    用毒品之刑事處遇，原則上屬立法形成之範疇，應探求立法
    者於制定法律時之價值判斷及所欲實踐目的。本件被告前因
    施用毒品，經原審法院以104年度竹東簡字第1013號判處有
    期徒刑2月確定；另因施用毒品，經原審法院以104年度竹簡
    字第507號判處有期徒刑3月、3月確定。被告再犯施用第二
    級毒品罪，顯非「初犯」，並無毒品危害防制條例第20條第
    1項規定之適用。是檢察官之聲請於法未合，應予駁回等語
    。
三、檢察官抗告意旨略以：被告前因施用毒品，固經臺灣新竹地
    方檢察署檢察官以103年度毒偵字第1054號為附命完成戒癮
    治療之緩起訴處分，並曾經論罪科刑，而非屬「初犯」，惟
    其未有觀察、勒戒之處遇紀錄，依最高法院109年度台上大
    字第3826號裁定、109年度台上大字第3536號提案裁定意旨
    ，應裁定送觀察、勒戒。原裁定駁回檢察官之聲請，自有違
    誤，請將原裁定撤銷，更為適法之裁定等語。
四、經查：
　㈠按修正後毒品危害防制條例於109年7月15日生效施行，將施
    用毒品之再犯期間由「5年」改為「3年」，並就修正施行後
    仍於偵查中之案件，規定由檢察官逕依修正後規定處理，此
    觀同條例第20條第3項、第23條第2項、第35條之1第1款規定
    明確。又本次修正之毒品危害防制條例第20條第3項及第23
    條第2項，雖僅將原條文之再犯期間由「5年」改為「3年」
    ，惟鑑於將施用毒品者監禁於監獄內，僅能短期間防止其接
    觸毒品，因慣用毒品產生之「心癮」根本無法根除，並慮及
    毒品條例施行多年累積之戒毒經驗及實效，暨逐步擴充之醫
    療、戒癮機構、專業人力、社區支援系統等資源，尤以同條
    例第24條修正，擴大檢察官對施用毒品者附條件緩起訴處分
    之範圍，使其能視個案具體情形給予適當多元社區處遇。本
    次修正後對於施用毒品者之思維，自應與時俱進，擺脫以往
    側重於「犯人」身分之處罰，著重其為「病患」之特質，並
    以「治療」疾病為出發點，重新評價前揭所謂「3年後再犯
    」之意義。而毒品戒除不易，須經長期且持續之治療，施用
    毒品者既被視為「病患性犯人」，最佳處遇方式即為治療。
    對於施用毒品者之治療方式，有機構外之處遇（如自行赴醫
    院戒癮、附命完成戒癮治療緩起訴處分等），或機構內之觀
    察、勒戒或強制戒治；至對施用毒品者科以刑罰，無非在運
    用刑罰之一般預防功能以嚇阻毒品之施用。監獄為執行場所
    而非戒癮專責機構，針對施用毒品者及其再犯之特性，法務
    部於106年12月5日頒訂之「科學實證之毒品犯處遇模式計畫
    」，目的即是積極引進地區醫療體系之協助，提供毒癮戒治
    ，落實社區追蹤輔導及治療之銜接，俾修復創傷、預防再犯
    。惟刑罰因涉及人身自由之基本權，故於施用毒品初犯時皆
    以傳統之機構外或機構內處遇方式治療，如再施用毒品時，
    始科以刑事責任。而當刑罰處遇仍不能有效幫助施用毒品者
    改善惡習時，即表示無法以此方式發揮治療效果，若繼續施
    以刑罰只具懲罰功能，不僅無法戒除毒癮，更漸趨與社區隔
    離，有礙其復歸社會。基於憲法應保障人民之生存權，及根
    據每個國民生存照顧需要提供基本給付之理念，為協助施用
    毒品者戒除毒癮復歸社會，對於經監獄監禁處遇後仍再犯之
    施用毒品者，更應恢復以機構內、外之治療協助其戒除毒癮
    。此即本次修正毒品危害防制條例第20條第3項關於施用毒
    品者所謂「3年後再犯」係何所指之立法真諦。除檢察官優
    先適用第24條命附條件緩起訴處分處遇（不論幾犯，亦無年
    限）外，對於施用毒品初犯者，應適用第20條第1項、第2項
    為機構內之觀察、勒戒或強制戒治；若於上開機構內處遇執
    行完畢釋放後，於「3年內再犯」者，依第23條第2項規定，
    應依法追訴；倘於「3年後再犯」自應再回歸到傳統醫療體
    系機構內重為觀察、勒戒或強制戒治之治療。是對於戒除毒
    癮不易者，唯有以機構內、外處遇及刑事制裁等方式交替運
    用，以期能控制或改善其至完全戒除毒癮。故本次修正後所
    謂「3年後（內）再犯」，自應跳脫以往窠臼，以「3年」為
    期，建立「定期治療」之模式。其規定中所謂「3年後再犯
    」，只要本次再犯（不論修正施行前、後）距最近一次觀察
    、勒戒或強制戒治執行完畢釋放已逾3年者，即該當之，不
    因其間有無犯施用毒品之罪經起訴、判刑或執行而受影響（
    最高法院大法庭109年度台上大字第3826號裁定參照）。再
    者，修正後毒品危害防制條例第24條雖尚未生效施行，惟參
    照其立法理由及上述同條例第20條第3項、第23條第2項之修
    正精神，應認最高法院100年度第1次及104年度第2次決議所
    認「經檢察官為附命緩起訴處分確定後，被告事實上已接受
    等同觀察、勒戒之處遇」之法律見解，因與前述修法意旨不
    符，已難繼續採為裁判之依據。目前已生效之修正後毒品危
    害防制條例第23條第2項規定，既係以「觀察、勒戒或強制
    戒治執行完畢釋放後，3年內再犯」為其追訴條件，倘被告
    前係受附命完成戒癮治療之緩起訴處分，而未曾於3年內接
    受觀察、勒戒或強制戒治處遇，亦無從適用該規定予以追訴
    處罰（最高法院109年度台上大字第3536提案裁定同此意旨
    ）。
　㈡被告於上開時、地施用第二級毒品甲基安非他命之事實，業
    據其於偵查中坦承不諱，並有台灣檢驗科技股份有限公司濫
    用藥物檢驗報告等補強證據可供佐證，足堪認定。而被告前
    因施用毒品，固經臺灣新竹地方檢察署檢察官以103年度毒
    偵字第1054號為附命完成戒癮治療之緩起訴處分，緩起訴期
    間為103年11月12日至105年5月11日，嗣因再犯施用毒品罪
    ，上開附命戒癮治療之緩起訴處分未履行完成即遭撤銷，並
    經論罪科刑，惟不曾受觀察、勒戒或強制戒治之執行等情，
    有本院被告前案紀錄表可稽。本件被告施用毒品之時間，往
    前回溯3年內，既無觀察、勒戒或強制戒治執行完畢之紀錄
    ，自符合現行毒品危害防制條例第20條第3項所定「3年後再
    犯」情形，不因被告曾犯施用毒品罪，經起訴、判刑或緩起
    訴處分確定而受影響，是檢察官依毒品危害防制條例第20條
    第3項等規定，聲請裁定將被告送勒戒處所觀察、勒戒，核
    屬有據。原裁定認「初犯」施用毒品者，始有觀察、勒戒規
    定之適用等語，所持意見，與現行規定及實務見解不合，難
    認可採。抗告人指摘原裁定不當，非無理由，應由本院將原
    裁定撤銷之，並考量本件不得抗告第三審，為維護當事人之
    審級利益，發回原審更為適法之裁判。
據上論斷，應依刑事訴訟法第413條裁定如主文。
中　　華　　民　　國　　110 　年　　1 　　月　　29　　日
              　　刑事第六庭    審判長法　官  劉方慈
                                      法　官  許曉微
                                      法　官  朱嘉川
以上正本證明與原本無異。
不得再抗告。
                                      書記官  尤朝松 
中　　華　　民　　國　　110 　年　　2 　　月　　3 　　日